【裁判字號】    99,易,575
【裁判日期】    990923
【裁判案由】    詐欺
【裁判全文】
臺灣苗栗地方法院刑事判決               99年度易字第575號
公  訴  人  臺灣苗栗地方法院檢察署檢察官
被      告  乙○○
上列被告因詐欺案件，經檢察官提起公訴（98年度偵緝字第234
號），本院判決如下：
    主  文
乙○○犯詐欺罪，處有期徒刑捌月。
    犯罪事實
一、緣丙○○前於民國97年7 月中旬，得知其因重利等案件（業
    經臺灣苗栗地方法院檢察署檢察官為緩起訴處分確定），將
    遭司法機關約談，乃向友人丁○○提及此事，丁○○告以有
    一任職服務於高雄市政府警察局苓雅分局，且為三線一星之
    高階警官乙○○可資協助。丁○○遂於97年7 月22日前2 、
    3 天，介紹雙方至其位於苗栗縣公館鄉○○村○○路60之2
    號之住處商談，席間，乙○○出示諸多名片，表示認識許多
    警界首長、高階警官，應允替丙○○處理相關事宜。詎乙○○因需錢恐急，明知自己無力償債且非擔任正式警職之「中
    隊長」，竟意圖為自己不法所有，基於詐欺之犯意，於97年
    7 月22日某時撥打電話予丙○○，邀集丙○○暨丁○○、甲○○至其位於高雄市政府警察局苓雅分局偵查隊旁之辦公室
    ，佯以職稱為「中隊長」，認識警界高官，可以協助處理丙○○所涉上開刑事案件，嗣即出口向丙○○調借新臺幣（下
    同）350 萬元，並簽發同額支票1 紙予丙○○收執，用以償
    付借款，致丙○○陷於錯誤，認為乙○○係中隊長，有資力
    償債，且酬謝其幫忙，遂於翌（23）日中午，在前揭丁○○
    住處交付如數款項予乙○○。未料，丙○○將乙○○所交付
    之上開支票持至銀行提示，未獲兌現，而向乙○○追索，乙○○又另簽發付款人為第一商業銀行民權分行，帳號000000
    00000 號之發票日分別為97年9 月5 日及同年10月10日，票
    據號碼各為VA0000000 號、VA0000000 號，面額分別為100
    萬元及250 萬元之支票2 紙予丙○○收執，用以取信丙○○
    。嗣丙○○將上開支票提示兌現未果，再向乙○○追索，乙○○始將100 萬元匯入前揭支票存款帳號帳戶內，俾利丙○○提示兌付，然其中發票日為97年10月10日、票據號碼VA00
    00000 號、面額250 萬元之支票1 紙，則因帳戶存款不足遭
    致退票，且業已列為拒絕往來戶，而終未能獲致兌現，乙○○仍藉故推託，終至避不見面，致使丙○○求償無著，至此
    ，丙○○始知受騙上當。
二、案經丙○○訴由臺灣苗栗地方法院檢察署檢察官偵查起訴。
    理  由
壹、證據能力
    按刑事訴訟法第159 條之5 第1 項「被告以外之人於審判外
    之陳述，雖不符前4 條之規定，而經當事人於審判程序同意
    作為證據，法院審酌該言詞陳述或書面陳述作成時之情況，
    認為適當者，亦得為證據」之規定，觀諸其立法理由謂：「
    二、按傳聞法則的重要理論依據，在於傳聞證據未經當事人
    之反對詰問予以核實，乃予排斥。惟若當事人已放棄對原供
    述人之反對詰問權，於審判程序表明同意該等傳聞證據可作
    為證據，基於證據資料愈豐富，愈有助於真實發見之理念，
    此時，法院自可承認該傳聞證據之證據能力。三、由於此種
    同意制度係根據當事人的意思而使本來不得作為證據之傳聞
    證據成為證據之制度，乃確認當事人對傳聞證據有處分權之
    制度。為貫徹本次修法加重當事人進行主義色彩之精神，固
    宜採納此一同意制度，作為配套措施。然而吾國尚非採澈底
    之當事人進行主義，故而法院如認該傳聞證據欠缺適當性時
    （例如證明力明顯過低或該證據係違法取得），仍可予以斟
    酌而不採為證據，爰參考日本刑事訴訟法第326 條第1 項之
    規定，增設本條第1 項。」由此可知，第159 條之5 第1 項
    之規定，僅在強調當事人之同意權，取代當事人之反對詰問
    權，使傳聞證據得作為證據，並無限制必須「不符合同法第
    159 條之1 至第159 條之4 」，始有適用，故依條文之目的
    解釋，第159 條之5 第1 項之規定，並不以被告以外之人於
    審判外之陳述「不符合」同法第159 條之1 至第159 條之4
    有關傳聞證據例外規定之情形，始有其適用（臺灣高等法院
    暨所屬法院96年法律座談會刑事類提案第26 號 研討結果參
    照）。又增訂刑事訴訟法第159 條之5 第1 項所參考之日本
    國刑事訴訟法第326 條第1 項，其文義為「檢察官及被告同
    意作為證據之書面或供述，法院考量該書面或供述作成時之
    情況認為相當時，不論第321 條至前條（第325 條）之規定
    ，亦得作為證據」，可見，我國法所借鏡之日本國法，其操
    作模式係：法院首先確認有無當事人之同意，待確認當事人
    不同意時，始探究該傳聞證據是否該當刑事訴訟法第321 條
    以下（為傳聞例外規定，相當於我國法第159 條之1 至之4
    ）之要件。易言之，當事人之同意乃係傳聞法則例外之第一
    次關口，亦為傳聞法則例外之最先位規定。如當事人同意將
    傳聞證據作為證據使用，法院即毋庸再去論述是否有符合其
    他傳聞例外規定之適用。是本案公訴人、被告及辯護人如有
    同意以下本院所引用之傳聞證據均作為證據使用，對於本院
    引用之傳聞證據顯已放棄反對詰問權，並同時有賦予證據能
    力之意思表示，則該傳聞證據既已有證據能力，而得作為論
    罪之依據，於邏輯上本院並毋庸再去細究該傳聞證據是否合
    致刑事訴訟法第159 條之1 至之4 等規定。查本案經本院引
    用之被告以外之人於審判外之言詞或書面陳述，業據檢察官
    、被告及辯護人於審判程序一致同意作為證據（本院卷第58
    頁背面至60頁），本院審酌前開陳述作成時之情況，尚無違
    法或證明力明顯過低之瑕疵，與本案待證事實復具有相當關
    連性，亦認為適當，依刑事訴訟法第159 條之5 第1 項，前
    開傳聞證據均得作為證據。
貳、實體部分
一、訊據被告乙○○固坦承有於上開時、地，允諾告訴人協助詢
    問所涉刑事案件，且在其位於前揭苓雅分局內之辦公室，向
    丙○○調借350 萬元等事實，惟矢口否認有何詐欺犯行，辯
    稱：我是跟丙○○借錢，當時係丁○○帶丙○○來找我，我
    沒有跟丙○○說我是三線一的高階警官，他拜託的事情，我
    只說要找朋友問看看，這跟向他借350 萬元是兩回事，且他
    的家世背景良好，我豈敢詐欺他？若要詐欺，又何必以自己
    名義簽發票據，並陸續還錢云云。經查：
(一)、上揭事實，迭據告訴人丙○○於偵查中（見98年度他字第37
    4 號卷【下稱他字卷】第34、35頁、98年度偵緝字第234 號
    卷【下稱偵緝卷】第31、39、45、56頁）指訴綦詳，及於本
    院審理時結證屬實（本院卷第40-46 、第48頁），且有法務
    部- 票據信用資訊連結作業2 紙（見他字卷第9 、10頁）、
    第一商業銀行民權分行98年5 月5 日一民權字第70號函1 份
    （見他字卷第23-31 頁）在卷可稽。又被告並非正式警察人
    員，而係擔任高雄市政府警察局苓雅分局義刑中隊中隊長乙
    節，亦有上開苓雅分局98年5 月11日高市警苓分偵字第0980
    012789號函1 份附卷足憑（見他字卷第22頁）。
(二)、被告雖辯稱本件係單純借款云云，然被告屢次在告訴人面前
    展示他人之名片，聲稱認識諸多警界首長、高階警官，且表
    示其為「三線一警官」，事後又邀告訴人至其位在高雄市政
    府警察局苓雅分局內之辦公室，商討告訴人所涉刑事案件，
    並表示會協助處理乙節，亦經證人丁○○（見他字卷第35、
    36 頁 ，偵緝卷第38、39頁，本院卷第49 -52頁、第54頁背
    面）、甲○○（見他字卷第36頁，本院卷第56-58 頁）於偵
    查中及本院審理時證述甚詳，核與告訴人所述之情節相符，
    倘若被告僅係單純借貸關係，在其前往證人丁○○住處與告
    訴人相識之際，即可向其借貸，卻先顯示其有重要人脈，關
    係良好，再藉由協助告訴人處理所述案件為由，要求告訴人
    前往其辦公室，在告訴人商請其幫忙後，旋即向其調借現金
    ，顯係積極製造使告訴人誤信其身分地位之客觀情狀，足以
    使告訴人因此陷於錯誤；再者，被告與告訴人之前並不相識
    ，且不熟悉，為被告所不否認，衡情，一般人借貸金錢，在
    對於他方財務狀況不熟悉之情形下，借貸金額自有所限制，
    不至於太高，本件告訴人竟答應借貸被告350 萬元之高額金
    錢，若非有求於被告，且相信被告為高階警官，有足夠之資
    力及信用，豈可能在相識之初，對被告並非熟稔，且在無動
    產或不動產擔保之情況下，即借予如此高額之金錢？可見被
    告確有施用詐術，致使告訴人陷於錯誤而交付財物。
(三)、況且，被告當時之財產狀況不佳，名下不動產均已貸款乙節
    ，為其所不否認（見本院卷第60頁背面、61頁），且於本院
    審理時亦供稱：我沒有去問甚麼誰‧‧沒有去跟他弄這個事
    情‧‧，隨便問一下‧‧我沒那個能耐，對其並無法提供任
    何協助乙節，亦不否認（見本院卷第62、63頁背面、第64頁
    ），顯見被告在向告訴人借款之初，即已明知自己財產狀況
    不良，亦無意願及能力協助告訴人處理所涉案件，卻仍向告
    訴人表示要協助詢問涉案情事，藉以取得告訴人信任，並刻
    意製造其關係良好，於警界之職位，足徵被告於借貸金錢之
    初即有詐欺告訴人之意；被告雖又辯以告訴人之背景良好不
    敢詐騙，然此情適足以證明被告係因告訴人經濟狀況甚佳，
    有足夠之資金，始趁告訴人尋求協助之際，加以行騙。
(四)、再者，當事人間之純粹借款行為，乃屬民事債權債務關係，
    苟無足以證明其債之關係發生時自始故意藉此從事財產犯罪
    之積極證據，當不能僅以債務不履行之客觀事態，推定債務
    人自始有詐欺取財之犯意，固不待言。惟於本案情形，被告
    既非正式警職人員，又未從事司法機關相關工作，竟編織不
    實之謊言，則其自始有意圖為自己不法所有之犯意，昭然若
    揭。其因而致告訴人陷於錯誤，因相信其特殊身分可以協助
    其處理涉案事宜，且有資力足以償債而出借款項，此屬詐術
    行為之實施，亦無疑義。
(五)、末按詐欺罪係凡意圖為自己或第三人不法之所有，以詐術使
    人將本人或第三人之物交付時，即應構成犯罪，縱事後將詐
    欺之物設法歸還，亦無解於罪名之成立，故被告於使告訴人
    交付350 萬元之時，詐欺罪業已成立，縱被告嗣後陸續返還
    部分詐欺之款項，亦無礙於被告已完成詐欺行為之認定。是
    本件被告雖先於97年9 月間匯款100 萬元予告訴人，此顯係
    因告訴人事後極力催討，被告恐其犯行遭人揭露始有此舉，
    洵無礙其自始即已成立詐欺罪之認定。況欺罔對方，而以消
    費借貸之名義騙取金錢，就民事上之行為者而言，縱須負擔
    同額之債務，但債務負擔之意思表示僅不過是欺罔之手段，
    被騙取之金錢仍是財產上之損害。又行為者於民事上縱不免
    損害賠償，但於詐欺罪之成立仍不生影響。是自不能因被告
    係以消費借貸名義騙取金錢仍須償還借貸之款頊，即遽謂不
    成立詐欺罪。
(六)、綜上，被告前揭所辯，顯係推諉卸責之詞，不足採信。本案
    事證明確，被告之犯行堪以認定，應依法論科。
二、論罪科刑
    核被告乙○○所為，係犯刑法第339 條第1 項之詐欺取財罪
    。爰審酌被告於97年12月31日，亦因佯稱係警政署警監督察
    ，向該案被害人借款，使該案被害人陷於錯誤而交付99萬元
    ，而涉犯詐欺案件，經臺灣板橋地方法院以99年度簡字第44
    5 號判決判處有期徒刑5 月確定，有該案號裁判書查詢、臺
    灣板橋地方法院檢察署98年度偵緝字第2458號聲請簡易判決
    處刑書、臺灣高等法院被告前案紀錄表各1 份在卷可稽（見
    本院卷第5 頁背面），本件亦以相同手法，詐騙告訴人丙○○，使之陷於錯誤而交付350 萬元，嚴重侵害他人財產權益
    ，犯罪情節非輕，及被告之生活狀況、智識程度、貪圖私利
    之犯罪動機、目的、利用他人涉嫌刑事案件佯稱警職身分協
    助處理之手段、告訴人所受損害之金額不低、被告犯後否認
    犯行之態度及迄今僅賠償告訴人丙○○160 萬元等一切情狀
    ，量處如主文所示之刑，以資懲儆。
據上論斷，應依刑事訴訟法第299 條第1 項前段，刑法第339 條
第1 項，刑法施行法第1條之1，判決如主文。
本案經檢察官黃明正到庭執行職務。
中    華    民    國    99    年    9     月    23    日
                  刑事第一庭  審判長法  官  林 信 旭
                                    法  官  許 蓓 雯
                                    法  官  林 卉 聆
以上正本證明與原本無異。
如不服本判決應於收受判決後10日內向本院提出上訴書狀，並應
應敘述具體理由。其未敘述上訴理由者，應於上訴期間屆滿後20
日內向本院補提理由書(均須按他造當事人之人數附繕本)「切勿
逕送上級法院」。
                                    書記官  楊 慧 萍
中    華    民    國    99    年    9     月    23    日
附記論罪法條全文：
中華民國刑法第339條
意圖為自己或第三人不法之所有，以詐術使人將本人或第三人之
物交付者，處 5 年以下有期徒刑、拘役或科或併科 1 千元以下
罰金。
以前項方法得財產上不法之利益或使第三人得之者，亦同。
前二項之未遂犯罰之。

司法院資訊處製作；財團法人民間司法改革基金會備份。
